【裁判字號】    95,上易,1281
【裁判日期】    950725
【裁判案由】    偽造文書
【裁判全文】
臺灣高等法院刑事判決                95年度上易字第1281號
上  訴  人  臺灣臺北地方法院檢察署檢察官
被      告  甲○○原名劉錡蒼
被      告  乙○○
上列上訴人因被告偽造文書案件，不服臺灣臺北地方法院95年度
易字第23號，中華民國95年6月1日第一審判決（起訴案號：臺灣
臺北地方法院檢察署94年度偵字第14324號），提起上訴，本院
判決如下：
    主  文
上訴駁回。
    理  由
一、檢察官起訴要旨：被告甲○○（原名劉錡蒼）前因恐嚇案件
    ，經臺灣高等法院九十一年度上易字第二四二四號判處有期
    徒刑六月，於民國九十二年七月二日易科罰金執行完畢；復
    因恐嚇取財、妨害自由、傷害、妨害自由、妨害名譽等案件
    ，經臺灣高等法院分別判處有期徒刑六月、六月、五月、五
    月、二月確定，並經裁定應執行有期徒刑一年十月。詎甲○
    ○仍不知悔改，為期辦理易科罰金俾免入監服刑，且明知其
    未於玄金科技股份有限公司（下稱玄金公司）任職，竟與乙
    ○○共同基於偽造文書之犯意聯絡，先由乙○○偽造玄金公
    司及其負責人張白紅之印章各一枚（未扣案），復蓋印於「
    甲○○自九十二年十月一日起任職玄金公司業務經理」之在
    職證明書上，再由甲○○於九十三年九月七日下午二時十分
    許，持上開不實之在職證明，前往臺北市○○區○○街二段
    二六號四樓本署第二辦公室執行科，向承辦檢察官聲請易科
    罰金，經本署檢察官察覺有異，向玄金公司負責人張白紅查
    證後，始悉上情。因認被告等所為，皆係犯刑法第二百十七
    條之偽造印章罪、第二百十六條、第二百十二條行使偽造特
    種文書罪嫌等語。
二、按犯罪事實應依證據認定之，無證據不得認定犯罪事實；又
    不能證明被告犯罪者，應諭知無罪之判決，刑事訴訟法第一
    百五十四條第二項、第三百零一條第一項分別定有明文。又
    事實之認定，應憑證據，如未能發現相當證據，或證據不足
    以證明，自不能以推測或擬制之方法，為裁判基礎；且認定
    犯罪事實所憑之證據，雖不以直接證據為限，間接證據亦包
    括在內，然而無論直接證據或間接證據，其為訴訟上之證明
    ，須於通常一般之人均不致有所懷疑，而得確信其為真實之
    程度者，始得據為有罪之認定，倘其證明尚未達到此一程度
    ，而有合理之懷疑存在而無從使事實審法院得有罪之確信時
    ，即應由法院為諭知被告無罪之判決，最高法院四十年台上
    字第八六號，七十六年台上字第四九八六號分別著有判例。
三、公訴人認被告甲○○、乙○○涉犯刑法第二百十七條偽造印
    章罪嫌、第二百十六條、二百十二條行使偽造特種文書罪嫌
    ，主要係以：被告二人供述：乙○○應甲○○之要求提供在
    職證明書，供甲○○提出行使等情、及證人張白紅於偵查中
    之證詞，並有甲○○健保資料、起訴之偽造在職證明書、玄
    金科技公司營利事業登記證影本、玄金公司銷售額與稅額申
    報書、營業稅繳款書附卷等為論據。訊據被告甲○○、乙○
    ○均堅決否認有偽造玄金公司印章，偽造不實在職證明書之
    犯行，被告乙○○辯稱：林銘信係玄金公司北部經銷處經理
    ，當時其向林銘信分租台北市○○街玄金公司北部經銷處辦
    公室，經營新時代酒業，故知悉甲○○確任職於玄金公司北
    部經銷處經理，負責推銷電器產品，賺取推銷佣金，起訴之
    甲○○在職證明書，係其依林銘信指示填寫後，由林銘信用
    印製作完成，其認為林銘信有權開立玄金公司在職證明書，
    故並未偽造玄金公司印章及在職證明書等語。被告甲○○辯
    稱：其確曾任職玄金公司（北部經銷處），在職證明書並非
    偽造等語。
四、證據能力部分：按被告以外之人於審判外之言詞或書面陳述
    ，除法律有規定者外，不得作為證據；又被告以外之人於審
    判外之陳述，雖不符合同法第一百五十九條之一至第一百五
    十九條之四之規定，但經當事人於審判程序同意作為證據，
    法院審酌該言詞陳述或書面陳述作成時之情況，認為適當者
    ，亦得為證據。當事人、代理人或辯護人於法院調查證據時
    ，知有第一百五十九條第一項不得為證據之情形，而未於言
    詞辯論終結前聲明異議者，視為有前項之同意，刑事訴訟法
    第一百五十九條第一項及第一百五十九條之五分別定有明文
    。本案有關下列所引用之各該被告以外之人於審判外之陳述
    （包含書面陳述），雖屬傳聞證據，惟當事人於本院準備程
    序及審判期日中均表示無意見而不予爭執，且迄至言詞辯論
    終結前亦未再聲明異議，本院審酌上開證據資料製作時之情
    況，尚無違法不當及證明力明顯過低之瑕疵，亦認為以之作
    為證據應屬適當，揆諸前開規定，認前揭證據資料均有證據
    能力，合先敘明。
五、經查：
（一）證人即玄金公司負責人張白紅於偵訊證稱：台北市○○街
      確設有玄金公司北部經銷處，由林銘信負責經銷商業務，
      經銷玄金公司產品，甲○○係經銷商所僱用等語（執更字
      第九四六號卷第二十至二一頁），於原審證稱：林銘信未
      在玄金公司任職，但有代銷玄金公司產品，有銷售就以數
      字抽成。有交付非印鑑章之公司大、小便章給林銘信使用
      ，不清楚有無交付營利事業登記證。台北市○○街林銘信
      所述之營業地址係玄金公司股東所提供，成立公司，他就
      開始銷售，但沒訂契約等語（原審卷第一○九至一一一頁
      ，第一二○頁），是客觀上當足使一般人相信：林銘信就
      玄金公司北部經銷處之業務、人事等日常營運事項，有使
      用玄金公司所交付大、小章之權限。從而本件有關人事之
      在職證明書開立，雖未經張白紅本人針對特定事項為具體
      授權；然依一般人之生活經驗，已足認證人林銘信係有權
      製作人。
（二）證人林銘信於原審證稱：執行卷第四頁之在職證明書，是
      由乙○○填寫後，由其蓋章，九十三年九月間擔任玄金公
      司執行副總，是張白紅先生郭明政找我任職，我沒有領玄
      金公司薪水，是銷售玄金公司產品後抽成，台北市辦公室
      係由玄金公司股東林鎮華提供，位於台北市○○街一一六
      巷十二號，我未在玄金公司投保勞、健保，遼寧街上班地
      點有懸掛「玄金科技股份有限公司」招牌，甲○○在玄金
      公司任經理，是我叫甲○○到玄金公司台北辦公室工作，
      甲○○沒有在玄金公司領薪水，業務內容都是銷售玄金公
      司電器產品，當時甲○○打電話給乙○○說要在職證明書
      ，由乙○○寫好，由我蓋章，在職證明書上的大、小章是
      郭明政交給我的，將大小章放在台北分公司，有時收、發
      件方便。甲○○在職證明書上職稱為業務經理，是因為當
      時名片就是印業務經理，我與玄金公司內部關係，只有我
      與玄金公司總經理知道，我沒有將內部關係告訴被告二人
      等語（原審卷第一一二至一一八頁），核與被告二人所辯
      相符，足見證人林銘信確因負責玄金公司北部經銷處之經
      銷業務，而持有玄金公司、負責人張白紅之大小方便章，
      供經銷業務使用；且被告甲○○確在上址玄金公司北部經
      銷處參與經銷業務。從而，證人林銘信據此用印、開立在
      職證明書，即屬有權製作，尚非偽造。至於證人張白紅雖
      證稱：其未授權林銘信、乙○○製作系爭在職證明書，及
      甲○○並未領取玄金公司薪資等語，惟如前所述，於客觀
      上，玄金公司交付公司大小便章，已足認有概括授權，因
      此，本件即無需再特別授權，是上開說辭，尚難採為不利
      被告二人之證據。
（三）被告乙○○亦擔任玄金公司推銷業務，而掛名經理，且因
      分租辦公室而得悉被告甲○○任職、證人林銘信擔任職務
      等情，業據其供述在卷，且有名片一張在卷可參（本院卷
      第三一頁），就此客觀事實，被告乙○○辯稱：於主觀上
      ，係確信被告甲○○任職玄金公司，且林銘信有權製作在
      職證明等語，即非無據，因此，難認被告乙○○填寫被告
      甲○○任職內容後，交由證人林銘信用印之行為，於主觀
      上有何偽造印章及偽造在職證明書之犯罪故意。
（四）被告甲○○雖自承未向玄金公司領取薪資，然上開北區經
      銷處僅負責經銷玄金公司電器產品，均依經銷數字領取佣
      金，不領薪資等情，如前所述，業據證人張白紅、林銘信
      於原審陳述明確，因此，無從單以被告甲○○未向玄金公
      司領取薪資、投保勞健保，即認其無從事玄金公司北部經
      銷處經銷業務之事。從而卷附之被告二人投保資料，尚不
      足憑以認定對被告二人不利之事實。
（五）證人張白紅於偵訊固稱：伊並「未見過」在職證明上的公
      司章、負責人章等語（九十三年度執更字第九四六號執行
      卷第二十一頁），惟於原審則證稱：不記得系爭大小章是
      否我交付的等語（原審卷第一一○頁），顯然證人記憶不
      深，能否以此猶疑之說詞，即為不利被告等之證據，不能
      無疑，何況，證人張白紅稱：有交公司大小便章與林銘信
      等語，而證人林銘信堅稱：確係玄金公司交付之大小章，
      未偽造印章等語，前後比對，當以證人林銘信所稱為有據
      ，而可採。因此，公訴人認係爭印章係偽造者，尚有誤會
      。
（六）至被告二人與證人林銘信，就被告甲○○開始任職於玄金
      公司北部經銷處之時間究為九十二年底或九十三年初乙節
      ，三人陳述互有差異，此或因三人對裝潢籌備期間及正式
      營業之認知不同（原審卷第一一四頁，第一二二頁至一二
      三頁，第一二四頁），致所述略有差異；然此無礙於林銘
      信、被告甲○○確於台北市○○街上址玄金公司北部經銷
      處從事經銷業務之基本事實。再有關被告賴添發究係何人
      找來玄金公司工作乙節，被告賴添發與證人林銘信所述，
      亦有歧異（原審卷第一一三頁，第一二五頁），惟能否以
      此，及推翻被告賴添發為玄金公司推銷商品之事？不能無
      疑，按刑法上處罰有形的偽造文書，非祇因其虛捏或冒用
      他人名義，而在於虛偽文書有害於公共信用及社會交往之
      安全，故必內容虛偽，方有發生如此妨害之可能，以保護
      文書之實質的真正。是刑法第二百十條至第二百十二條之
      所謂偽造文書，必須文書之名義人非屬真正，同時其內容
      亦復有欠真實，方為相當，此觀同法第二百十三條、第二
      百十五條就自己名義製作之文書而屬於無形之偽造特設處
      罰之規定，即足反證各該條規定以外之無形偽造，概在不
      罰之列，要無庸疑，最高法院六十九年台上字第三一九一
      號判決意旨可參。本件證人林銘信既因從事經銷業務取得
      玄金公司交付之大、小章，而足使一般人相信其有權製作
      在職證明書，業如前述；則縱因主觀認知之差異，就到職
      日之登載與被告二人所述略異，亦無從認定被告二人有明
      知無權製作而偽造在職證明書之主觀犯意，再縱任職期間
      不實，惟揆諸上開最高法院判決意旨，亦不能認係偽造特
      種文書。是原審公訴人聲請傳訊郭明政查明甲○○何時任
      職玄金公司、有無承租遼寧街地點供玄金公司台北營業使
      用，已無必要，附此說明。
（七）綜上，被告二人辯稱：認甲○○確曾與林銘信從事玄金公
      司北部經銷處之經銷業務，且林銘信因處理經銷處事務之
      便，受玄金公司交付大、小章，足使一般人相信其為在職
      證明書之有權製作人，被告甲○○、乙○○央求林銘信用
      印出具在職證明書，並無偽造印章及特種文書之犯意與犯
      行等語，可證據可佐，非不可採信，此外，查無其他積極
      證據足資證明被告二人有公訴人所指之犯罪，是不能證明
      被告二人犯罪，，依法應諭知被告甲○○、乙○○無罪。
六、原審以不能證明被告二人犯罪，諭知無罪之判決，核無不當
    ，公訴人上訴意旨略以：證人即玄張白紅證稱：林銘信只
    是經銷玄金公司的產品，並未在玄金公司任職，且伊並「未
    見過」在職證明上的公司章、負責人章等語，並有營利事業
    登記基本資料可參，證人林銘信於證稱：伊任職於玄金公司
    ，擔任「執行副總」，伊沒有領薪水，是賣玄金公司產品後
    抽成，臺北辦公室是玄金公司股東提供，亦未在玄金公司投
    勞保或健保，事實上業務一直不好只有賣過一台電漿電視等
    語。可知，遼寧街辦公處所確非玄金公司之分公司，且證人
    林銘信為本案偽造文書之共犯。另有關被告賴添發究係何
    人找來玄金公司工作乙節，被告賴添發與證人林銘信所述，
    亦有歧異，顯見被告所辯不可採。再被告甲○○稱其自案
    發時起至今仍在龍邦公司任職，其又如何能分身擔任玄金公
    司重要幹部之「業務經理」職務？顯見被告甲○○確未在「
    玄金公司」擔任「業務經理」一職。原審認定事實有誤。
    證人林銘信就聯絡簽發在職證明之經過及係何人指示在職證
    明之內容等證述，明顯與被告二人之供述不一，所陳不符常
    情，顯見被告二人與林銘信係明知被告甲○○並未曾在上址
    工作，卻偽造系爭內容之在職證明及印章。有關玄金公司
    台北分公司之設立時間，證人張白紅、林銘信與被告賴添發
    所述有出入，足認被告賴添發不可能於九十二年即任職該處
    ，因此系爭在職證明確屬不實偽造。綜上，原審認定事實及
    適用法律自有不當，請撤銷原判決等語，經查：本件重點乃
    證人林銘信有無權限製作系爭在職證明，如前所述，其係有
    權製作，至於內容縱與事實有所出入，依上開最高法院判決
    意旨所示，亦不能以偽造特種文書論罪，檢察官上訴誤認證
    人林銘信無製作權，尚有誤會，至於其他所指證人與被告陳
    述出入之處，不影響本件之判斷，是上訴為無理由，應予駁
    回。
據上論斷，應依刑事訴訟法第三百六十八條，判決如主文。
本案經檢察官鄭龍照到庭執行職務。
中    華    民    國    95    年    7     月    25    日
                  刑事第十八庭  審判長法  官  溫耀源
                                      法  官  邱同印
                                      法  官  周政達
以上正本證明與原本無異。
不得上訴。
                                      書記官  陳菊珍
中    華    民    國    95    年    7     月    26    日


司法院資訊處製作；財團法人民間司法改革基金會備份。
